【裁判字號】    97,保險上,5
【裁判日期】    980421
【裁判案由】    給付保險金
【裁判全文】
臺灣高等法院民事判決                 97年度保險上字第5號
    上  訴  人  國泰人壽保險股份有限公司
    法定代理人  丙○○
    訴訟代理人  賴盛星律師
    複代理人    程才芳律師
    上  訴  人  國華人壽保險股份有限公司
    法定代理人  乙○○
    訴訟代理人  廖世昌律師
                陳岳瑜律師
    被上訴人    甲○○
    訴訟代理人  黃心賢律師
                李岳明律師
上列當事人間請求給付保險金事件，上訴人對於中華民國97年1
月7日臺灣臺北地方法院95年度保險字第123號第一審判決提起上
訴，本院於98年3月31日言詞辯論終結，判決如下：
    主      文
原判決廢棄。
被上訴人在第一審之訴及假執行之聲請均駁回。
第一、二審訴訟費用由被上訴人負擔。
    事實及理由
一、程序方面：
    經查本件上訴人國華人壽保險股份有限公司之法定代理人原
    為夏銘賢，嗣變更為乙○○，有該公司公司基本資料查詢可
    證，其聲明承受訴訟，核無不合，應予准許。
二、本件被上訴人主張：被上訴人之夫即訴外人林標先後於民國
    94年4月25日、94年7月11日與上訴人國泰人壽保險股份有限
    公司（下稱國泰公司）、國華人壽保險股份有限公司（下稱
    國華公司）訂立旅行平安保險契約（下稱系爭契約），保險
    金額各為新台幣（下同）1,000萬元、1,500萬元，保險期間
    各為自94年4月25日起至94年10月22日止、94年7月11日下午
    4時起計180日，且均以被上訴人為受益人。林標嗣於94年8
    月4日前往大陸地區，卻於94年9月15日經人發現浮屍在大陸
    地區福建省泉州市（下稱泉州市）兒童醫院旁水渠內。泉州
    市公安局鯉城分局、泉州市鯉城區公證處分別於94年9月21
    日、94年10月18日開立死亡證明與死亡公證書（下稱系爭文
    書），載明林標為溺水意外死亡，並推定死亡時間為94年9
    月15日。而被上訴人於約定危險發生通知期限內即94年12月
    30日向上訴人申請給付保險金，但上訴人迄今仍未給付。爰
    依系爭契約約定，請求判命上訴人國泰公司、國華公司應分
    別給付1,000萬、1,500萬元及均自95年1月14日起至清償日
    止，按年息10%計算之利息等語（原審為被上訴人勝訴之判
    決，上訴人不服而上訴）。並答辯聲明：上訴駁回。
三、上訴人國泰公司則以：
  (一)系爭文書均為大陸地區人士製作，無從據以認定被保險人林
    標業已死亡。且該具在案發水渠內所發現之屍體，業因浸泡
    而呈浮腫狀態，難以辨識外觀特徵。又訴外人即林標之姊夫
    劉禮瑞僅見過林標約1、2次，但劉禮瑞認無懷疑之必要，即
    指認屍體為林標，並未實際辨識屍體是否確係林標，則系爭
    文書逕行依劉禮瑞之指認而為屍體身分之辨別，即有可疑。
    且本件經法務部法醫研究所鑑定結果，亦認為依現有資料無
    從確認本案死者是否為林標本人，亦無法確認該死者之死亡
    原因為何，被上訴人復未舉證證明林標確已死亡之事實，自
    難據以認定保險事故已發生。
  (二)又相驗之重點在於判斷有無他殺嫌疑，並未探究死因究為疾
    病或意外，自難僅以系爭文書所載意外溺水之死亡方式，執
    為真正之死因。況被保險人林標罹患糖尿病併多發性神經病
    變，若停用胰島素，便有引發高滲透性非酮酸血症而昏迷死
    亡之虞，似為無法排除之死亡原因。被上訴人既未證明事故
    之發生係非因病死所致，自不得請求給付保險金。
  (三)再者被上訴人既為大陸地區人民，其所得請求之保險金，依
    臺灣地區與大陸地區人民關係條例第67條第1項前段規定，
    即不得逾越200萬元等語，資為抗辯。並上訴聲明：(一)原判
    決不利於上訴人國泰公司部分廢棄。(二)被上訴人於第一審之
    訴及假執行之聲請均駁回。
四、上訴人國華公司則以：
  (一)大陸地區泉州市公安局鯉城分局並未就屍體特徵如身高、衣
    飾、身體等特徵加以鑑別，而僅依訴外人劉禮瑞之指認製作
    系爭文書，但該具屍體浮腫難辨，且劉禮瑞僅見過被保險人
    林標約1、2次，復無血液檢查、DNA檢驗或其他得供人身鑑
    別之鑑定資料可參，自不足以確認其所指認屍體即為林標。
  (二)被上訴人應舉證證明林標係因意外事故而死亡，並非因疾病
    引起之外來突發事故所致，亦即因自身以外之事故，且事發
    突然無法防範者而言，與一般生活上所稱之意外係指意料之
    外含義不同。所謂意外係指引起事故的原因，並非自身所患
    病症所致，而係出於自身以外環境之變化，且該變化急遽而
    不可預期。惟被上訴人並未盡其舉證責任，則上訴人自無庸
    舉證證明林標為自殺，故其請求顯屬無據等語，資為抗辯。
    並上訴聲明：(一)原判決不利於上訴人國華公司部分廢棄。(二)
    被上訴人於第一審之訴及假執行之聲請均駁回。(三)若受不利
    之判決，願供擔保，請准宣告免為假執行。
五、兩造不爭執之事實：
  (一)訴外人林標先後於94年4月25日、94年7月11日與上訴人國泰
    公司、國華公司訂立系爭契約，保險金額各為1,000萬元、
    1,500萬元，保險期間各為自94年4月25日起至94年10月22日
    止、94年7月11日下午4時起計180日，且均以被上訴人為受
    益人，有系爭契約、保險單影本在卷可稽（見原法院卷第9
    頁至第17頁）。
  (二)被上訴人於92年1月20日與訴外人林標結婚，至94年9月15日
    止仍為林標之配偶，有戶籍謄本影本可證（見原法院卷第27
    頁）。
  (三)被上訴人於94年12月30日向上訴人等申請給付保險金，惟上
    訴人等迄未給付等節，有國泰公司95年4月12日回函影本（
    見原法院卷第39頁）為證。
六、兩造爭執要點為：(一)訴外人林標是否已死亡？(二)林標是否非
    因疾病死亡？(三)被上訴人所得請求之保險金為若干？茲就兩
    造爭點及本院得心證理由分述如下：
  (一)訴外人林標是否已死亡？
  1.按當事人主張有利於己之事實者，就其事實有舉證之責任，
    民事訴訟法第277條前段定有明文。至於同條但書規定：「
    但法律別有規定，或依其情形顯失公平者，不在此限。」固
    為舉證責任減輕制度之明文宣示。惟依立法理由所示，係以
    關於公害事件、交通事故、商品製作人責任、醫療糾紛等事
    件之處理，如嚴守該條所定之原則，難免產生不公平之結果
    ，使被害人無從獲得應有之救濟，有違正義原則，始為該但
    書之增訂。從而法院對該項規定之運用，應就個案適用依一
    般舉證責任分配規則所得結果，若斟酌其是否具有危險領域
    理論、武器平等原則、誠信原則或蓋然性理論、證據偏在、
    證據接近度、實體法加重責任之目的、損害歸屬等所考慮之
    因素存在，而認為該依舉證責任分配一般規則所確立舉證責
    任歸屬，於該當事人屬於不可期待而顯失公平者，始有加以
    調整之必要。且舉證責任之減輕，應於相同事件類型為相同
    處理，以免破壞實體法原已設定之價值體系及法律安定性，
    並造成人民喪失對於舉證責任法則之客觀性、平等性與可預
    見性之期待（參見姜世明教授著，新民事證據法論，第204
    、210頁，93年2版）。
  2.本件被上訴人為系爭契約之受益人，既主張被保險人林標因
    意外死亡而請求上訴人給付保險金，則依上說明，被上訴人
    即應就權利發生之事實負舉證責任，亦即應先舉證證明林標
    確實已經死亡，再證明林標係非因疾病而死亡。經查：
  (1)被上訴人所提出之泉州市公安局鯉城分局於94年9月21日所
    出具之死亡證明僅記載：「林標，男性，63歲，（臺灣省臺
    北市中山區人，身份證號：Ｚ000000000號），於2005年9月
    15日被發現死於泉州市兒童醫院旁水渠內，經調查及現場勘
    查，排除暴力性傷害死亡，為溺死（意外）。」而泉州市鯉
    城區公證處於94年10月18日所出具之死亡公證書僅記載：「
    茲證明林標（男，1943年5月24日出生，生前住台灣省台北
    市）於2005年9月15日在福建省泉州市因溺水死亡。」又泉
    州市公安局鯉城分局刑事偵察大隊於95年6月2日所出具之死
    亡證明書亦僅記載：「2005年9月15日在泉州市區兒童醫院
    邊水渠內發現一具屍體，經屍體檢驗及衣袋內遺有證件證實
    ，家屬辨認，死者係林標，男性，經檢驗及調查死者係溺水
    而亡。」此外被上訴人並提出相驗屍體照片21張為證，固有
    上開證明影本及照片在卷可稽（見原審卷第18至26頁）。而
    上訴人雖不爭執上開文書與照片之形式上真正，但否認該等
    證據之實質證明力，並辯稱仍不能證明被保險人林標業已死
    亡。則被上訴人就此即應負舉證責任。
  (2)又原審與本院多次函請財團法人海峽交流基金會代為發函大
    陸地區海峽兩岸關係協會，協助轉請泉州市公安局鯉城分局
    ，說明如何認定該具屍體即為林標並提供全案卷證。然大陸
    地區海峽兩岸關係協會僅於98年2月20日函送該分局調查報
    告稱：「……1.2005年9月15日上午，我局刑偵大隊接到群
    眾報警稱在我轄區泉州市兒童醫院邊的水渠內發現一具男性
    屍體……經現場勘驗，在該男性屍體身上發現一張名為『林
    標』的台灣身分證……及台灣居民往來大陸通行證等證件。
    2.通過調查，市區○○路『華僑之家』賓館服務員汪云……
    向我局刑偵大隊反應：有一台灣人於2005年9月13日入住該
    賓館……當天晚上獨自一人離開賓館後便去向不明。經出示
    林標身分證相片讓汪云辨認，汪云證實該台灣人就是林標。
    ……林標的妻子甲○○因故無法前來處理屍體善後事宜，其
    哥哥方國賢、姊夫劉禮端受其委託，於2005年9月21日前來
    我局刑偵大隊。經方國賢、劉禮端對屍體進行辨認，其二人
    確認死者就是林標，並對林標的死因及法醫作出的屍檢結論
    並無異議……。」有該函文影本可按（見本院卷第134至137
    頁）。經查：
  據此足證泉州市公安局鯉城分局辨識該具屍體之方式，僅為
    該屍體上有林標之身分證，以及旅館服務員、被上訴人之兄
    與姊夫之指認，並未藉由人身鑑別特徵如身高、衣飾、身體
    特徵進行相驗，亦未運用其他科學鑑識方法如血型檢查或Ｄ
    ＮＡ檢驗加以鑑定。則上訴人否認上開調查報告之實質證明
    力等情，即非無稽。
  上訴人國泰公司又辯稱：經其詳查結果，被上訴人之姊夫即
    訴外人劉禮瑞僅見過林標一、二次，並為被上訴人所不爭執
    ，有原審言詞辯論筆錄可稽（見原審卷第214頁）。則該具
    屍體經發現時，已浸泡多日且臉部呈現浮腫之狀態，而被上
    訴人之兄及姊夫與上開服務員等人，均僅與林標有一、二面
    之緣，顯然無從辨識該具屍體即為林標。且屍體所附之遺物
    ，僅為實體機票之存根聯、廈門航空有限公司泉州售票中心
    名片與華僑之家賓館名片（見原審卷第26頁），並無護照及
    台灣居民來往大陸通行證（下稱台胞證）等重要身分證件，
    而機票與身分證件不同，常有交予他人，代為處理機位確認
    ，或辦理延期等之可能，則據此仍無從識別該具屍體即為林
    標本人。至於被上訴人雖於本件言詞辯論終結後，始提出相
    驗屍體時現場遺物照片一張為證（見本院卷第172頁），且
    依該照片所示，似有護照及國民身分證等證件。惟該照片無
    法清楚辨識其中相關身分證件所表徵者為何人，況被上訴人
    向原審提起本訴時檢附相驗屍體照片所示，僅有上開機票存
    根聯與二張名片，並無其他身分證件，故該照片亦可能為被
    上訴人於事後另地拍攝，無從證明該等物品為林標所有，自
    亦無從證明該具屍體即為林標。
  被上訴人雖另於本院提出林標所遺留之證件，包含護照、台
    胞證、榮譽國民證及行政院國軍退除役官兵輔導委員會榮民
    服務處各項服務內容簡介等原本，並主張係訴外人劉禮瑞即
    被上訴人之姊夫將該等文件寄至台灣地區給被上訴人，有準
    備程序筆錄及該等文件影本在卷可稽（見本院卷第52、69至
    84頁）。惟依上開相驗屍體照片所示，發現屍體當時並無該
    等身分證明文件，則上訴人辯稱縱使被上訴人提出該等文件
    ，仍不足以證明為該具屍體之遺物等語，應屬有據。
  而被上訴人雖提出林標之生前彩色人頭照片一張以供比對（
    見原審卷第229頁）。惟本件經本院囑託法務部法醫研究所
    鑑定結果，認為僅憑該張林標之彩色人頭照片，無法辨別上
    開相驗屍體照片中（見原審卷第23至25頁）之屍體即為林標
    ；且依上開相驗屍體照片所示，該屍體有明顯雙眼皮，上、
    下唇明顯浮腫及舌頭微凸之巨人狀，衣衫為彩色圖文狀之上
    衣衣著確無法符合正常人身鑑別中衣著、人體特徵之吻合程
    度，本案宜由公安局、家屬或當事人提供進一步人身鑑別特
    徵如身高、衣飾、身體特徵，甚至於可能最後目擊者行蹤以
    研判林標確可能為卷宗附件屍體之特徵，並認為研判前應先
    確認死者身分為宜，有法務部法醫研究所法醫文書審查鑑定
    書在卷可證（見本院卷第116至119頁）。則據此足證上開相
    驗屍體照片並不足以證明該具屍體為林標本人，上訴人所辯
    ，即屬有據。
  (3)上訴人雖又主張：旅行平安保險契約之目的，在於使被保險
    人於旅行期間因意外而遭受損害時，受益人得獲得補償；而
    上開泉州市公安局鯉城分局既已遵循該地區法律規定完成屍
    體鑑識程序，則本於司法相互尊重之原則，該局所出具之上
    開「證明」、「死亡證明」與「調查報告」即應有證明力云
    云。惟上開證明與調查報告均不足以證明該具屍體為林標本
    人，已如前述，則據此即不能認為被上訴人已盡證明之責。
    且本件為保險金給付事件，被上訴人主張保險事故發生地點
    在大陸地區，屬於被保險人自招之危險，並非民事訴訟法第
    277條但書規定立法理由所示關於公害事件、交通事故、商
    品製作人責任、醫療糾紛等事件，並無學說上所謂危險領域
    理論適用之餘地，衡情並無減輕被上訴人舉證責任之必要。
    又兩造分別為在台灣地區之自然人與法人，因此對於證據取
    得不易之風險，對於兩造而言均屬於證據遙遠，並無證據偏
    在或武器不平等之情形，因此課以被保險人舉證責任，即無
    不公平可言。且保險法相關規定亦未就保險事故發生於不同
    法律領域時之責任加以區別規範，因此亦無適用學說上所謂
    誠信原則或蓋然性理論、實體法加重責任之目的、損害歸屬
    等理論，調整舉證責任之必要。從而本院認為依照舉證責任
    分配一般規則，被上訴人原即應就系爭屍體確為林標本人之
    事實負舉證責任，且被上訴人就此應屬可期待而並無顯失公
    平情事，因此本件並無調整舉證責任之必要。況相同事件如
    發生於台灣地區，尚有可能經檢察官相驗結果而認為該具屍
    體並非林標本人，則本件更不應減輕被上訴人之舉證責任，
    以免破壞實體法設定之價值體系及法律安定性，並防止保險
    詐欺之道德危險。是被上訴人此部分之主張，並不可採。
  (二)林標是否非因疾病死亡？
  1.退而言之，縱認系爭屍體確為被保險人林標本人，惟被上訴
    人仍須舉證證明林標係死於非疾病之事故後，始得請求上訴
    人給付保險金。至於被上訴人已盡其舉證責任後，上訴人若
    有其他免責事由之抗辯，方應由上訴人負舉證責任，合先敘
    明。
  2.按意外傷害或死亡之定義，學說有原因說及結果說之區別，
    如採結果說，不問原因是否出於意外，若於結果出於意外者
    ，即屬意外傷害或意外死亡；但採原因說時，必須導致傷害
    或死亡之外界原因係出於意外者，方屬意外傷害，若結果出
    於意外，而原因非出於意外者，仍非意外傷害或死亡。而系
    爭契約第2條第1項約定：「被保險人於本契約有效期間內，
    因遭受意外傷害事故，致其身體蒙受傷害而致殘廢或死亡時
    ，依照本契約的約定，給付保險金。」第2項則明文約定：
    「前項所稱意外事故指非由疾病引起之外來突發事故。」有
    系爭契約影本可證（見原審卷第11頁）。則據此足證系爭契
    約採原因說而非結果說，亦即前開約定所稱「外來突發事故
    」，須為外來的、即限定引起事故之原因出於自身以外之事
    故，且必須為突發的、即外在環境發生急速的變化、而不可
    預期或出乎預料之外，始足當之。因此該突發之事故須由外
    界原因所觸發，即非因被保險人林標本身已存在可得預料或
    查知之原因，而危險之發生具有偶發或不可預期之意外，方
    可認為屬於系爭契約所約定之保險事故（本院97年度保險上
    字第26號、96年度保險上字第24號、94年度保險上易字第24
    號判決意旨參照）。從而被上訴人應舉證證明被保險人林標
    確係非因疾病而溺水死亡，且證明林標針對該項事故之發生
    ，並無明顯特殊之宿疾存在，以及證明事發當時，不僅確有
    導致意外溺水可能之外在環境或條件，而且一般人若處於相
    同之外在環境或經歷相同之事件，亦會產生相同或類似之結
    果者，始得認為已盡其舉證之責（最高法院94年度台上字第
    1252號、92年度台上字第2710號、91年度台上字第760號判
    決意旨參照）。
  3.依被保險人林標生前於台北榮民總醫院就診之病歷資料內容
    所示，林標於93年1月5日至台北榮民總醫院就診時，即經診
    斷罹患糖尿病併神經病變，其後於94年4月11日就診時，主
    訴其罹患糖尿病已七至八年，且自己停用胰島素，同年4月
    18日、7月26日及8月1日就診時其糖尿病併多發性神經病變
    之情形並未改善，空腹血糖均高出正常值即65-125mg/dL甚
    多，且林標於94年4月11日之血糖值為413mg/dL、4月18日之
    血糖值為261mg/dL、7月26日之血糖值為393mg/dL、8月1日
    之血糖值為200mg/dL，有病歷影本在卷可稽（見原審卷第
    197至202頁）。又本件經法務部法醫研究所鑑定認為：「以
    上研判林標停止胰島素治療之末期糖尿病，其血糖高達
    413mg/dl，已達糖尿病併發症有酮酸症代謝性休克之病情，
    若無再使用胰島素針療，可因糖尿病併發症致代謝性休克死
    亡。」亦有鑑定書可證（見本院卷第116至119頁）。是據此
    足見林標罹患糖尿病宿疾多年，已達糖尿病併發症有酮酸症
    代謝性休克之病情，復自行停用胰島素，因此有引發高滲透
    性非酮酸性昏迷死亡之可能，亦有財團法人屏東基督教醫院
    及基隆長庚醫院關於高血糖及糖尿病症狀說明之文獻影本可
    按（見原審卷第203至205頁）。從而林標於死亡當時，既有
    明顯特殊之糖尿病宿疾存在，並非健康無宿疾之正常人，則
    其行經水渠旁，因糖尿病症發作，昏眩落水溺死，非無可能
    。因此依上開原因說之見解，即不能認為被上訴人已舉證證
    明林標係死於非因疾病所致之溺水事故。
  4.經查被上訴人雖提出上開泉州市公安局鯉城分局出具之「證
    明」、「死亡證明」與「調查報告」為證，惟該等文件僅記
    載林標因意外溺水死亡，但完全未載明其認定依據與方法，
    則上訴人否認該等證據之實質證明力等語，即屬有據。且本
    件經法務部法醫研究所鑑定結果認為：「依證據之嚴謹程度
    ，若無進一步資料，僅由大陸公安在檢查屍體似無明顯外傷
    或外力介入（依相驗體表相片研判），而死因研判中，鑑定
    人研判仍為死因不明。死亡方式：未確認。若能主動偵查後
    排除他殺之可能性，則死亡方式仍有可能為自然死、意外死
    亡及自殺死亡。若溝渠為非道路、行經路徑，則應依案情及
    現場調查死者有無厭世意願等，研判死者死亡方式。本案為
    跨海峽兩岸死亡事件，研判前應先確認死者身分為宜。」有
    鑑定書在卷可證（見本院卷第116至119頁）。故上訴人辯稱
    被上訴人並未舉證證明林標非因疾病事故死亡，應屬可採。
    至於系爭屍體無兇器外傷、口鼻有液泡溢出、舌尖挺出齒齦
    之外、肛門有脫糞現象等溺水死亡者之明顯表徵，雖合乎人
    體因外因性窒息死亡其外表所見為舌頭伸出齒列外、大小便
    漏出等特徵，固有相驗屍體照片可按。惟該等屍體現象，仍
    不足以證明林標係非因疾病溺水死亡。是被上訴人主張林標
    非因疾病而溺死，並不可採。從而被上訴人請求上訴人給付
    保險金，即屬無據。
七、綜上所述，被上訴人請求上訴人給付保險金各1,000萬元、
    1,500萬元併計法定遲延利息，並非正當，不應准許。原審
    失察，遽為上訴人敗訴之判決，並為假執行之宣告，自有未
    洽。上訴意旨求予廢棄改判，應予准許，並由本院予以廢棄
    改判。
八、本件事證已臻明確，兩造其餘之攻擊、防禦方法，核與判決
    結果不生影響，毋庸逐一論列，併此敘明。
九、據上論結，本件上訴為有理由。依民事訴訟法第450條、第
    78條，判決如主文。
中    華    民    國    98    年    4     月    21    日
                  民事第七庭
                        審判長法  官  鄭三源
                              法  官  王聖惠
                              法  官  邱  琦
正本係照原本作成。
被上訴人如不服本判決，應於收受送達後20日內向本院提出上訴
書狀，其未表明上訴理由者，應於提出上訴後20日內向本院補提
理由書狀（均須按他造當事人之人數附繕本）上訴時應提出委任
律師或具有律師資格之人之委任狀；委任有律師資格者，另應附
具律師資格證書及釋明委任人與受任人有民事訴訟法第466條之1
第1項但書或第2項（詳附註）所定關係之釋明文書影本。
中    華    民    國    98    年    4     月    21    日
                              書記官  廖艷莉
附註：
民事訴訟法第466條之1（第1項、第2項）：
對於第二審判決上訴，上訴人應委任律師為訴訟代理人。但上訴
人或其他法定代理人具有律師資格者，不在此限。
上訴人之配偶、三親等內之血親、二親等內之姻親，或上訴人為
法人、中央或地方機關時，其所屬專任人員具有律師資格並經法
院認為適當者，亦得為第三審訴訟代理人。


司法院資訊處製作；財團法人民間司法改革基金會備份。
